【裁判字號】    97,交聲,497
【裁判日期】    970318
【裁判案由】    聲明異議
【裁判全文】
臺灣臺中地方法院交通事件裁定         97年度交聲字第497號
原處分機關  交通部公路總局臺中區監理所
異  議  人
即受處分人  甲○○
上列受處分人因違反道路交通管理處罰條例案件，對於交通部公
路總局臺中區監理所於民國九十六年十二月二十四日所為之處分
（原處分案號：中監違字第裁六○－Ｉ00000000號裁決
書），本院裁定如下：
    主    文
原處分撤銷。
甲○○不罰。
    理    由
一、原處分機關略以：緣異議人即受處分人（下稱受處分人）甲
    ○○駕駛車牌號碼○○九七－ＲＷ號自用小客車，於民國九
    十六年八月一日十六時五十六分許，在彰化縣埔心鄉○○路
    與興霖路口，因「紅燈時汽車佔用機車停等區臨停」違規，
    經彰化縣警察局溪湖分局依違反道路交通管理處罰條例第六
    十條第二項第三款當場逕行舉發。受處分人未於期限內到案
    ，交通部公路總局臺中區監理所（以下簡稱臺中監理所）遂
    於九十六年十二月二十四日以中監違字第裁六○－Ｉ000
    00000號裁決書處罰鍰新臺幣（下同）一千八百元整；
    逾期則依裁決書處罰主文規定裁處云云。
二、本件聲明異議意旨略以：受處分人甲○○駕駛上開自用小客
    車，於九十六年八月一日十六時五十六分許，在上揭地點，
    因為交通號誌變成黃燈，為避免闖黃燈，便停駛在機車停等
    區上，因而遭員警取締「紅燈時汽車佔用機車停等區臨停」
    違規。惟員警態度惡劣，受處分人為自保而拒簽，以為之後
    會收到罰單屆時再繳款，然半年來並未收到任何罰單、違規
    照片或通知單要繳納罰款，爰聲明異議等語。
三、按法院受理有關交通事件，準用刑事訴訟法之規定，道路交
    通管理處罰條例第八十九條前段定有明文。又認定犯罪事實
    所憑之證據，雖不以直接證據為限，間接證據亦包括在內，
    然而無論直接或間接證據，其為訴訟上之證明，須於通常一
    般之人均不致有所懷疑，而得確信其為真實之程度者，始得
    據為有罪之認定（最高法院七十六年台上字第四九八六號判
    例要旨參照），此項證據法則，於法院審理行為人違反道路
    交通管理處罰條例案件時自當有其適用。易言之，法院於審
    理行為人違反道路交通管理處罰條例案件，為事實之認定時
    ，如就原處分機關所認定之行為人違規事實尚乏積極證據，
    或仍有合理之懷疑，而無法百分之百確信行為人確有該當於
    道路交通管理處罰條例各該處罰條文之構成要件事實時，即
    應依訴訟法上之「罪疑唯輕原則」，作對受處分人有利之認
    定。
四、查受處分人於九十六年八月一日十六時五十六分許，駕駛車
    牌號碼○○九七－ＲＷ號自用小客車，行經彰化縣埔心鄉○
    ○路與興霖路口，因「紅燈時汽車佔用機車停等區臨停」違
    規，經彰化縣警察局溪湖分局依違反道路交通管理處罰條例
    第六十條第二項第三款當場逕行舉發等情，有彰警交字第Ｉ
    00000000號舉發違反道路交通管理事件通知單一份
    在卷可稽，復為受處分人所不爭執，堪可認定。經查：
  (一)本案係當場舉發，雖受處分人拒簽收舉發通知單，然依據違
    反道路交通管理事件統一裁罰標準及處理細則第十一條第一
    項第一款可知，當場舉發者，被查獲之駕駛人或行為人為受
    處分人時，駕駛人姓名欄，應註明其姓名後，交付該行為人
    簽名或蓋章收受之；拒絕簽章者，並記明其事由，視為已收
    受。本件通知單既經舉發員警記明「拒簽收」等事由，是受
    處分人業已合法收受，合先敘明。
  (二)受處分人於本院訊問時辯稱：「我本來行駛在外線的快車道
    ，本來前方顯示是綠燈，後來轉變為黃燈，我就煞車，當時
    我車子的前輪到達機車停等區的邊線，煞車後車子還往前了
    一點點…」（見本院九十七年二月二十九日訊問筆錄第二、
    三頁），參酌證人即舉發員警陳清池於本院訊問時當庭提出
    之現場照片、現場圖所示之快車道、機車停等區之相關位置
    所示，並衡量一般常情，汽車駕駛人行經同向二線車道之道
    路時，行駛在外線車道者，行車速率通常較內線車道慢，依
    受處分人所述，其車在號誌轉變為黃燈之前，既行駛於外線
    車道，其速率原即較慢，而當號誌轉變為黃燈開始煞車時，
    其自小客車已在機車停等區前緣，自小客車與機車停等區之
    間已無多餘空間，受處分人見燈號變為黃燈而煞車時，其車
    必會往前方機車停等區○○○段距離始停止，是受處分人辯
    稱當時在上揭地點，因為交通號誌變成黃燈，為避免闖黃燈
    而煞車，致其自小客車臨停於機車停等區內等語，應屬可採
    。
  (三)證人即舉發員警陳清池於本院訊問時固證稱：「當時我騎乘
    機車在執勤，我騎到路口，我要過去，那邊是綠燈，我有看
    到那部車子停在停等區內，我就開單告發……我看到異議人
    的時候，他車子已經停在我所指的位置（經陳清池當庭繪製
    所指即機車停等區內），所以我不知道是否他原先行駛在快
    車道。」（見本院九十七年二月二十九日訊問筆錄第二頁及
    彰化縣警察局道路交通設施照片黏貼紀錄表第一頁），則當
    時警員陳清池行進之方向與受處分人成十字交叉，也不知受
    處分人之前之相關位置，不足以據此認定受處分人所述不實
    。
  (四)按因避免自己或他人生命、身體、自由、名譽或財產之緊急
    危難而出於不得已之行為，不予處罰。行政罰法第十三條前
    段定有明文。緊急避難必須在客觀上達到避險目的之唯一行
    為而必要之手段，始足當之。次按道路交通管理處罰條例處
    罰條例處罰闖紅燈之違規行為，其用意係在道路上駕駛動力
    交通工具，本即有對道路交通往來安全產生潛在性危險，若
    不遵守交通號誌行駛，將擴大危險，造成用路人生命、身體
    或財產法益侵害極大，為保障用路人安全使用道路，因而有
    必要遵守交通號誌規則；再者，機車停等區之設置目的即在
    指示機車駕駛人於紅燈亮時行駛停等之範圍，且常用以便利
    需兩階段轉彎之機車停等紅燈，以免妨害交通秩序，倘允其
    他車種佔用機車停等區，勢必影響機車停等紅燈之便利，進
    而影響交通秩序與斑馬線上行人之安全。因此，闖紅燈最常
    見之交通事故結果，乃造成用路人傷亡或財產之損害；而違
    規佔用機車停等區最常見之交通事故結果，係造成交通秩序
    之紊亂及路權之侵害，足見闖紅燈相較於違規佔用機車停等
    區所造成之危險性，往往更容易造成較嚴重之法益侵害後果
    。權衡受處分人所舉事由，當時遇黃燈前之速率本即非快，
    且已近機車停等區前緣，若在號誌突然轉變為黃燈之情況下
    ，強硬闖越交岔路口，若非造成闖紅燈，亦恐造成闖黃燈之
    結果，因此受處分人選擇侵害法益最小之手段，及時煞車使
    其自小客車向前滑行，導致臨停在機車停等區內，此為其達
    到避險目的不得已之唯一方法，故應可認定受處分人臨停在
    機車停等區，符合行政罰法第十三條緊急避難之要件。
五、綜上所述，受處分人於上揭時、地，雖有違規佔用機車停等
    區之情，然係為避免闖黃燈不得已之緊急避難結果，顯因緊
    急情況之不得已特殊事由所致。是以本件受處分人雖有上開
    違規行為，然因有緊急之情事，如以處罰難免過苛。是受處
    分人之辯解尚非無據，原處分未予詳查，遽予裁罰，容有未
    洽。本件異議為有理由，原處分應予撤銷，另諭知受處分人
    不罰。
六、據上論斷，應依道路交通管理處罰條例第八十七條第二項，
    裁定如主文。
中    華    民    國    97    年    3     月    18    日
                            交通法庭  法  官  林念祖
以上正本證明與原本無異。
如不服本裁定，應於送達後五日內，向本院提出抗告狀。
                                      書記官
中    華    民    國    97    年    3     月    18    日


司法院資訊處製作；財團法人民間司法改革基金會備份。
